ACORDAO-COMPLETO-2530119

ACÓRDÃO 2042/2022 ATA 10/2022 - PRIMEIRA CÂMARA

VISTOS, relatados e discutidos estes autos de recurso de reconsideração interposto por  Edeijavá Rodrigues Lira contra o Acórdão 7300/2020-TCU-Primeira Câmara;
ACORDAM os Ministros do Tribunal de Contas da União, reunidos em Sessão da 1ª Câmara, ante as razões expostas pelo Relator, em:
9.1 conhecer do presente recurso de reconsideração para, no mérito, negar-lhe provimento;
9.2. notificar o recorrente acerca da presente deliberação.

Recurso de reconsideração interposto contra o Acórdão 7.300/2020-1ª Câmara, que julgou irregulares as contas do responsável e o condenou em débito, solidariamente à Fundação Universidade de Brasília (FUB), na condição de sucessora da extinta Fubra/FG, em razão da inexecução parcial do objeto de Convênio, celebrado com o Instituto Nacional de Colonização e Reforma Agrária (Incra).

Primeira Câmara

Instituto Nacional de Colonização e Reforma Agrária.

3. Interessados/Responsáveis/Recorrentes:
3.1. Responsáveis: Edeijavá Rodrigues Lira (XXX.353.601-XX); Fundação Universidade de Brasília (00.038.174/0001-43); Fundação de Gestão e Inovação (03.151.583/0001-40).
3.2. Recorrente: Edeijavá Rodrigues Lira (XXX.353.601-XX).

13.1. Ministros presentes: Vital do Rêgo (Relator) e Antonio Anastasia.
13.2. Ministro-Substituto convocado: Weder de Oliveira (na Presidência).

VITAL DO RÊGO

Ministro-Substituto Augusto Sherman Cavalcanti.

Adoto como parte do relatório a instrução de mérito elaborada no âmbito da Secretaria de Recursos (peça 101) , transcrita a seguir, a qual contou com a anuência do corpo diretivo daquela unidade (peças 102 e 103) :
1. 	Trata-se de Recurso de Reconsideração interposto pelo Sr. Edeijavá Rodrigues Lira, ex-diretor da Fundação Universitária de Brasília - Fubra, contra o Acórdão 7300/2020-TCU-Primeira Câmara, Relator Ministro-Substituto Augusto Sherman Cavalcanti (peça 47) .
1.1.	A deliberação recorrida tem o seguinte teor:
VISTOS, relatados e discutidos estes autos de Tomada de Contas Especial (TCE) instaurada pela Superintendência Regional do Distrito Federal e Entorno - SR (28) do Instituto Nacional de Colonização e Reforma Agrária (Incra) , em desfavor do Sr. Edeijavá Rodrigues Lira e da Fundação Universitária de Brasília - Fubra (atual Fundação de Gestão e Inovação - FGI) , em razão da inexecução parcial do objeto do Convênio CRT/DE/08.000/2001 (SIAFI 430.315) , celebrado entre a Fubra e o Incra, com a interveniência da Fundação Universidade de Brasília - FUB, que teve por objeto "alfabetizar e escolarizar 1.100 jovens e adultos trabalhadores rurais, em projetos de assentamento do Incra no Distrito Federal e Entorno",
ACORDAM os Ministros do Tribunal de Contas da União, reunidos em sessão de 1ª Câmara, ante as razões expostas pelo Relator, em:
9.1. julgar, com fundamento nos arts. 1º, inciso I, 16, inciso III, alínea "c", e § 2º, da Lei 8.443/1992 c/c os arts. 19 e 23, inciso III, da mesma Lei, e com arts. 1º, inciso I, 209, inciso III, e § 5º, 210 e 214, inciso III, do Regimento Interno do TCU, irregulares as contas do Sr. Edeijavá Rodrigues Lira (XXX.353.601-XX) , ex-diretor da Fundação Universitária de Brasília - Fubra, e condená-lo, em solidariedade com a Fundação Universidade de Brasília - FUB (sucessora da extinta Fundação de Gestão e Inovação FGI/Fubra - 00.038.174/0001-43) , ao pagamento das quantias a seguir especificadas, limitadas, no caso da FUB, ao montante que porventura venha a receber, na condição de sucessora, após liquidação dos bens da Fundação de Gestão e Inovação (03.151.583/0001-40) , com a fixação do prazo de quinze dias, a contar das notificações, para comprovarem, perante o Tribunal (art. 214, inciso III, alínea "a", do Regimento Interno) , o recolhimento da dívida aos cofres do Incra, atualizadas monetariamente e acrescidas dos juros de mora, calculados a partir das datas discriminadas, até a data do recolhimento, na forma prevista na legislação em vigor:
	VALOR ORIGINAL (R$) 
	DATA DA OCORRÊNCIA

	136.796,00
	27/03/2002

	193.815,00
	15/05/2002

	14.415,00
	02/10/2002

	11.770,00
	02/10/2002

9.2. autorizar, desde logo, a cobrança judicial das dívidas, nos termos do art. 28, inciso II, da Lei 8.443, de 1992, caso não atendidas as notificações;
9.3. encaminhar cópia desta deliberação à Procuradoria da República no Distrito Federal; e
9.4. dar ciência deste Acórdão à Superintendência Regional do Incra no Distrito Federal e Entorno - SR (28) DFE e aos responsáveis.
HISTÓRICO
2. 	A Tomada de Contas Especial foi instaurada pela Superintendência Regional do Distrito Federal e Entorno - SR (28) DFE do Instituto Nacional de Colonização e Reforma Agrária - Incra, em desfavor do Sr. Edeijavá Rodrigues Lira e da então Fundação Universitária de Brasília - Fubra (posteriormente denominada Fundação de Gestão e Inovação - FGI) , em razão da inexecução parcial do objeto do Convênio CRT/DE/08.000/2001 (SIAFI 430.315) , celebrado entre a Fubra e o Incra, com a interveniência da Fundação Universidade de Brasília - FUB. Seu objeto foi "alfabetizar e escolarizar 1.100 jovens e adultos trabalhadores rurais, em projetos de assentamento do Incra no Distrito Federal e Entorno, conforme consta do Projeto "Terra, Educação e Cidadania" aprovado pela Coordenação Nacional do Programa Nacional de Educação na Reforma Agrária -Pronera".
2.1.	Tal inexecução decorreu da ausência de comprovação dos alunos certificados, visto que a meta pactuada no plano de trabalho (peça 1, p. 155-173) era atender 1.100 educandos, porém, mediante visita in loco, apurou-se que apenas 208 educandos finalizaram as atividades pedagógicas, sendo 38 na alfabetização e 170 na escolarização, daí o dano apurado de R$ 356.800,00, equivalente a 81,09% dos recursos repassados à entidade (peça 1, p. 52) .
2.2. 	A vigência do convênio, após sucessivas prorrogações (peça 1, 199-201) , foi de 28/12/2001 a 25/8/2003, prevendo-se o dispêndio total de R$ 474.363,00 para executar o objeto, sendo R$ 440.000,00 repassados pelo concedente e R$ 34.363,00 como contrapartida da convenente. Os recursos federais foram transferidos entre março e outubro de 2002 (peça 4, p. 102) .
2.3. 	No âmbito desta Corte, foi realizada a citação do Sr. Edeijavá Rodrigues Lira (peça 8) , signatário da avença (peça 1, p. 153) e diretor-presidente da FGI/Fubra no período de 21/2/2001 a 30/3/2006 (peça 4, p. 72) , solidariamente com a Fundação de Gestão e Inovação (FGI) (peça 9) e, após a realização do exame constante da peça 36, também da Fundação Universidade de Brasília (FUB) (peça 39) , dada a extinção daquela e a possível reversão de seus eventuais ativos em favor desta, por força de sentença judicial emanada do Tribunal de Justiça do Distrito Federal e Territórios no processo 2011.01.1.197166-8 (peça 35) .
2.4. 	Em 19/9/2019, a SecexAgroAmbiental concluiu a instrução de mérito (peças 43-45) e propôs julgar irregulares as contas do Sr. Edeijavá Rodrigues Lira e condená-lo ao pagamento do débito de R$ 356.796,00 (valor histórico) , solidariamente com a Fundação Universidade de Brasília (FUB) .
2.5.	O representante do Ministério Público de Contas, Procurador Júlio Marcelo de Oliveira, manifestou-se de acordo com a proposta da unidade técnica (peça 46) .
2.6. 	Em 10/7/2020, a 1ª Câmara prolatou o Acórdão 7.300/2020 (peça 47) , pelo qual julgou irregulares as contas do Sr. Edeijavá Rodrigues Lira, ex-diretor da Fundação Universitária de Brasília - Fubra, e condenou-o ao pagamento do débito lá discriminado, solidariamente com a Fundação Universidade de Brasília - FUB (sucessora da extinta Fundação de Gestão e Inovação FGI/Fubra) , limitado o valor, no caso desta, ao montante que porventura venha a receber, na condição de sucessora, após liquidação dos bens da Fundação de Gestão e Inovação.
2.7.	Contra esse acórdão o Sr. Edeijavá Rodrigues Lira interpôs recurso de reconsideração (peça 82) a ser aqui examinado.
EXAME DE ADMISSIBILIDADE
3.	Reitera-se o exame de admissibilidade realizado (peças 84-85) , propondo conhecer do recurso de reconsideração e suspender os efeitos dos itens 9.1 e 9.2 do Acórdão 7300/2020-TCU-Primeira Câmara, estendendo a suspensão aos demais devedores solidários, com base nos artigos 32, inciso I, e 33 da Lei 8.443/1992. O Ministro Vital do Rêgo conheceu do recurso, conforme o exame de admissibilidade realizado pela unidade técnica (peça 87) .
EXAME DE MÉRITO
4.	Constitui objeto do presente recurso analisar se:
a) ocorreu a decadência prevista no art. 54 da Lei 9.784/1999 (peça 82, p. 5-7) ;
b) há ilegitimidade passiva do Sr. Edeijavá Rodrigues Lira (peça 82, p. 7) ;
c) ocorreu a prescrição da pretensão punitiva (peça 82, p. 6) ;
d) inexiste responsabilidade e nexo causal do Sr. Edeijavá Rodrigues Lira (peça 82, p. 9-15) ;
5. Da decadência prevista no art. 54 da Lei 9.784/1999
5.1.	A defesa afirma ter decorrido prazo decadencial de mais de vinte anos para a Administração rever e instaurar a Tomada de Contas Especial, conforme disciplina do art. 54 da Lei 9.784/1999, que traduz com precisão a construção doutrinária e jurisprudencial sobre a matéria (peça 82, p. 5) .
5.2.	Diz que o convênio foi celebrado em 2001, ou seja, há mais de 20 anos, devendo ser aplicado o referido dispositivo legal, reconhecendo a decadência para questionar irregularidade de contas e devolução ao erário, sob o fundamento do exercício do poder de autotutela da administração, em favor do recorrente, porquanto reflete a jurisprudência do Superior Tribunal de Justiça. Citou o MS 6.566/DF, Relator p/ acórdão Ministro Francisco Peçanha Martins, in DJ 15/5/2000. Precedente da 3ª Seção (peça 82, p. 5/6) .
5.3.	Segundo a defesa, a 1ª Turma do STF, no julgamento do MS 32.201/DF, entendeu pela aplicação do prazo prescricional de cinco anos previsto na Lei 9.873/1999 para o exercício da pretensão punitiva do TCU. Recentemente, citando esse precedente, o Ministro Ricardo Lewandowski concedeu liminar para suspender as condenações do TCU nos autos do MS 36.054/DF, aplicando a prescrição quinquenal prevista na referida Lei. Também incide na espécie a prescrição prevista no Decreto 20.910/1932. Igualmente, o prazo de cinco anos é replicado em outros diplomas legais, como na Lei 5.172/1966 (Código Tributário Nacional) - peça 82, p. 6/7.
Análise
5.4.	A Lei 9.784/1999, em seu art. 54, dispõe que: "O direito da Administração de anular os atos administrativos de que decorram efeitos favoráveis para os destinatários decai em cinco anos, contados da data em que foram praticados, salvo comprovada má-fé".
5.5.	Ocorre que no caso em exame não se trata de exercício do "direito de anular atos administrativos", mas do poder-dever de "julgar as contas daqueles que derem casa a perda, extravio ou outra irregularidade de que resulte dano ao erário", expresso nos termos do art. 71, inciso II, da Constituição Federal e replicado no art. 1º, inciso I, da Lei 8.443/1992. Vale dizer, o campo de incidência da regra decadencial estabelecida pelo art. 54 da Lei 9.784/1999 não alcança o poder-dever do Tribunal de Contas da União de julgar contas.
5.6.	Em relação à alegada prescrição da pretensão punitiva prevista na Lei 9.873/1999, o exame será realizado em tópico específico adiante.
5.7.	Assim, rejeita-se o argumento apresentado neste ponto.
6. Da ilegitimidade passiva do Sr. Edeijavá Rodrigues Lira
6.1.	A defesa afirma que se trata de possíveis irregularidades na aplicação dos recursos públicos recebidos do Convênio CRT/DE/0800/2001, firmado pelo Instituto Nacional de Colonização e Reforma Agrária-INCRA com a Fundação Universitária de Brasília - FUBRA (atual Fundação de Gestão e Inovação) , que tinha como objeto alfabetizar e escolarizar 1.100 jovens e adultos trabalhadores rurais, em projetos de assentamentos do Incra no Distrito Federal e Entorno.
6.2.	Argumenta que o recorrente foi Diretor Presidente da FUBRA, porém não pode figurar no polo passivo do processo, "uma vez que somente assinava os contratos por dever de ofício, conforme apregoava o Estatuto da Entidade, que deve responder, e não diretamente a pessoa física, mesmo que dirigente". Sendo assim, não pode suportar essa injustiça, porquanto sempre desempenhou suas atividades laborais com lealdade, dignidade e presteza, tendo deixado a direção da FUBRA no começo de 2006, antes mesmo da sua extinção (peça 82, p. 7) .
Análise
6.3.	Em resposta à citação, com essas mesmas alegações, o ora recorrente intentara demonstrar que não pode ser responsabilizado pela irregularidade que lhe é atribuída nestes autos. Então, na fase instrutoria, a unidade técnica procedeu a uma detida análise de tais alegações e concluiu no sentido de rejeitá-las (instrução de peça 43, itens 29-41) .
6.4.	No voto (peça 48) que orientou a decisão recorrida, o Relator Ministro-Substituto Augusto Sherman endossou a referida análise instrutória, nos termos reproduzidos a seguir:
12. Forçoso destacar que o Sr. Edeijavá Rodrigues Lira foi o signatário da avença e ocupou o cargo de diretor-presidente da FGI/Fubra no período de 21/2/2001 a 30/3/2006 (peça 4, p. 72) , sendo que os recursos foram transferidos entre março e outubro de 2002 na conta da Fubra (peça 4, p. 102) . Mesmo considerando as prorrogações na vigência do convênio - até 25/8/2003 - é possível perceber que a avença foi integralmente executada durante o período de sua gestão à frente da presidência da Fundação.
13. Assim, nos termos da Súmula TCU 286, os administradores de pessoa jurídica de direito privado destinatária de transferências voluntárias de recursos federais feitas com vistas à consecução de uma finalidade pública respondem solidariamente com a pessoa jurídica pelos danos causados ao erário na aplicação desses recursos.
6.5.	Por sua relevância para elucidar a questão, destaca-se da mencionada instrução (peça 43, p. 6) o seguinte excerto:
35. Ao assinar o convênio, o Sr. Edeijavá Rodigues Lira assumiu a responsabilidade pessoal pela observância das disposições do ajuste, incluindo o ônus de comprovar a boa e correta aplicação dos recursos públicos utilizados sob sua gestão, por força do que dispõe o artigo 70, parágrafo único, da Constituição Federal, bem assim o artigo 93 do Decreto-Lei 200/1967 c/c o artigo 66 do Decreto 93.872/1986.
36. Desta forma, é obrigação pessoal do gestor demonstrar a correta utilização dos recursos públicos, e da não comprovação decorre a responsabilização pela ocorrência de despesas irregulares ocorridas na vigência do seu mandato.
37. No tocante à afirmação de que assinava os contratos por dever de ofício, em atendimento ao Estatuto da Entidade, e que as verdadeiras responsáveis seriam as Sras. Cláudia Valéria de Assis, Dóris Santos Faria e Silvane Barreto, pode-se afirmar que, da leitura dos autos, não é possível verificar ou deduzir a existência de nenhuma relação trabalhista ou hierárquica entre as indicadas e a Fubra. Também não se verificou nenhum ato de gestão dos recursos assinado por elas, pelo contrário, todos os documentos relativos a atos de gestão estão assinados pelo Sr. Edeijavá Rodrigues Lira.
6.6.	Portanto, diante das evidências expostas acima, considerando que nesta fase recursal o interessado não apresentou elementos aptos a descaracterizar a sua responsabilidade, propõe-se a rejeição do argumento neste ponto.
7. Da prescrição da pretensão punitiva prevista na Lei 9.873/1999
7.1.	A defesa afirma que a 1ª Turma do STF, no julgamento do MS 32.201/DF, entendeu pela aplicação do prazo previsto na Lei 9.873/1999 e que, recentemente, o ministro Ricardo Lewandowski também concedeu uma liminar para suspender as condenações do TCU nos autos do MS 36.054/DF, em decorrência da aplicação da prescrição quinquenal prevista na referida Lei (peça 82, p. 6) .
Análise
7.2.	A Secretaria de Recursos (Serur) tem adotado, no exame da prescrição, os entendimentos detalhados no estudo e nos pronunciamentos anteriores da Secretaria que foram juntados aos autos e constituem a peça 100. Ali estão desenvolvidas as seguintes premissas que serão utilizadas no presente exame:
a)  ao julgar o RE 636.886, o STF conferiu nova interpretação ao art. 37, § 5º, da Constituição Federal, fixando a tese de que "é prescritível a pretensão de ressarcimento ao erário fundada em decisão de Tribunal de Contas";
b)  as pretensões punitiva e de ressarcimento devem observar o mesmo regime na atividade de controle externo, dado o objetivo comum da prescrição de fixar prazo ao Tribunal de Contas para caracterizar o ilícito, identificar seu autor, dimensionar as consequências da conduta e impor as consequências legais, independentemente de tais consequências terem natureza punitiva ou ressarcitória;
c)  até que sobrevenha norma específica, entende-se que a prescrição das pretensões punitiva e de ressarcimento, no processo de controle externo, deve observar o regime da Lei 9.873/1999, na linha dos recentes pronunciamentos do STF a respeito. Assim, sem prejuízo de se realizar o exame da prescrição também segundo o prazo decenal previsto no Código Civil, o critério adotado, na formulação da proposta de encaminhamento, será o da Lei 9.873/1999.
Análise da prescrição segundo os critérios do Acórdão 1441/2016-TCU-Plenário:
7.3.	No tocante à pretensão punitiva estrito sensu, o TCU tem aplicado os critérios definidos no Acórdão 1441/2016-TCU-Plenário, que uniformizou sua jurisprudência no sentido de aplicar a regra geral do Código Civil (CC) , de modo que a prescrição é reconhecível pelo decurso do prazo de dez anos (CC, art. 205) , iniciando-se na data de ocorrência da irregularidade sancionada (CC, art. 189) e interrompendo-se na data do ato que ordenar a citação ou a audiência ou a oitiva da parte.
7.4.	Entre as razões para a adoção daquela regra, destaca-se o seu caráter abrangente que a torna apta a incidir sobre casos de pretensão não regulados em lei pela prescrição, como no presente caso.
7.5.	No caso em exame, o Relator reconheceu a prescrição da pretensão punitiva pelos critérios do Acórdão 1441/2016-TCU-Plenário, visto que entre o prazo final para apresentar a prestação de contas, 24/10/2003 (peça 1, 199-200 e 147) e a data do ato que determinou a citação, 6/4/2017 (peça 7) , passaram-se mais de dez anos. Assim, restou fulminada a pretensão da 1ª Câmara do TCU de impor ao ora recorrente as sanções previstas nos artigos 57 e 58 da Lei 8.443/1992 (peça 48, p. 3) .
7.6.	Entretanto, a partir do julgamento do RE 636.886, o Supremo Tribunal Federal decidiu pela prescrição da pretensão de ressarcimento ao erário, tendo por fundamento, entre outros diplomas legais, a Lei 9.873/1999. Assim, far-se-á a análise da alegada prescrição aplicando-se os critérios dessa lei, cujo resultado será adotado na proposta de encaminhamento, conforme exposto no item 7.2.c desta instrução.
Análise da prescrição pelo regime da Lei 9.873/1999
7.7.	A Lei 9.873/1999 em seu art. 1º, caput, estabelece o prazo prescricional de cinco anos da "ação punitiva", nos seguintes termos:
Art. 1º. Prescreve em cinco anos a ação punitiva da Administração Pública Federal, direta e indireta, no exercício do poder de polícia, objetivando apurar infração à legislação em vigor, contados da data da prática do ato ou, no caso de infração permanente ou continuada, do dia em que tiver cessado".
7.8.	O parágrafo primeiro disciplina a chamada "prescrição intercorrente":
§1º. Incide a prescrição no procedimento administrativo paralisado por mais de três anos, pendente de julgamento ou despacho, cujos autos serão arquivados de ofício ou mediante requerimento da parte interessada, sem prejuízo da apuração da responsabilidade funcional decorrente da paralisação, se for o caso".
7.9.	O artigo 2º cuida das hipóteses de interrupção da prescrição, conforme abaixo transcrito:
Art. 2o Interrompe-se a prescrição da ação punitiva:
I - pela notificação ou citação do indiciado ou acusado, inclusive por meio de edital;
II - por qualquer ato inequívoco, que importe apuração do fato; [grifo acrescido]
III - pela decisão condenatória recorrível.
IV - por qualquer ato inequívoco que importe em manifestação expressa de tentativa de solução conciliatória no âmbito interno da administração pública federal.
7.10.	No presente caso, a prestação de contas final foi apresentada em 3/10/2003 (peça 2, p. 16) . Por outro lado, o ato infracional, no caso, consiste na inexecução parcial do objeto do Convênio CRT/DE/08.000/2001 (SIAFI 430.315) . Assim, à luz do disposto no art. 1º, caput, da Lei 9.873/1999, compreende-se que aquela data constitui o termo inicial do quinquênio prescricional.
Interrupção do prazo quinquenal
7.11.	Compulsando os autos, verificou-se que no item 6.1.2.1 do Parecer Financeiro/Convênio INCRA/FUBRA nº 08.000/2001 (peça 2, p. 6-32) , consta o relato de uma diligência realizada pelo Gabinete da SR-28/DFE por meio de ofício remetido à FUBRA e da resposta desta, conforme abaixo transcrito:
6.1.2.1 Posteriormente, em detrimento da análise efetuada pela Servidora MARIA DENISE SILVA ARAGÃO, conforme documento inserido ás fls. 381 a 387, do vol. XVI do processo 54700.002283/2001-55, o Gabinete da SR-28/DFE, emite o OFÍCIO/INCRA/SR (28) DFE/GAB/Nº 225/2004, datado de 30.03.2004, constante às fls.389 do vol. XVI do PROCESSO/INCRA-SR 28/DFE/Nº 54700.002283/2001-55, diligenciando a FUBRA, em resposta ao Ofício do INCRA, a convenente FUBRA, envia o OFÍCIO/Nº 175/2004/FUBRA-DIRP, de 11 de maio de 2004, encaminhando a JUSTIFICATIVA GEFI/SEPC 001/2004 e os documentos solicitados para atender a análise da prestação de contas do convênio, conforme ás fls. 01 a 03 do vol. XVIII dos autos em epigrafe, sendo os mesmos recebido no gabinete da SR-28/DFE, em 09.06.2004 e recebido no Núcleo de Convênio na data de 14.06.2004 [grifo acrescido].
7.12.		Tal ofício de diligência datado de 30/3/2004 e o encaminhamento dos documentos solicitados, em 11/5/2004, constituem ato inequívoco de apuração da irregularidade que veio a ensejar a condenação do ora recorrente, apto para interromper o curso do quinquênio prescricional iniciado em 3/10/2003, nos termos do art. 2º, inciso II, da Lei 8.973/1999, acima transcrito.
7.13.	Portanto, verifica-se que entre a data do ato infracional ocorrido em 3/10/2003 e a data do envio dos documentos solicitados, necessários à análise da prestação de contas e à apuração dos fatos (11/5/2004) , passaram-se menos de cinco anos, a evidenciar inocorrência da prescrição prevista no art. 1º, caput, da Lei 9.873/1999.
Prescrição intercorrente
7.14.	Se o processo ficar paralisado por mais de três anos, aguardando julgamento ou despacho, ocorre a chamada "prescrição intercorrente", de que trata o § 1º do art. 1º da Lei 9.873/1999.
7.15.	Existe correlação entre essa hipótese e as causas de interrupção do art. 2º. Se houver interrupção por qualquer daquelas causas, o processo não poderá ficar inativo, sem impulso relevante, por mais de três anos. Esse prazo é específico, afastando-se tanto o geral de cinco anos quanto o especial, da lei penal (§ 2º) . Tem por fim imprimir eficiência e celeridade às apurações administrativas, de modo a evitar que o processo fique paralisado por um triênio, sob pena de ocorrer a "prescrição".
7.16.	No presente caso, após a interrupção do quinquênio ocorrida em maio de 2004, há informação de que "os autos foram encaminhados à setorial contábil desta Superintendência [Regional do Incra no Distrito Federal e Entorno-SR-28/DFE] e ficaram sobrestados sem análise e decisão quanto à aprovação ou não da prestação de contas, quando já passados mais de nove anos e dezoito dias", conforme registro do Parecer Financeiro/Convênio INCRA/FUBRA nº 08.000/2001, datado de 12/11/2013 (página 28 da peça 2) .
7.17.	Após a emissão do referido Parecer Financeiro, o Superintendente Regional aprovou em parte a prestação de contas do convênio, conforme decisão exarada em 13/11/2013 (peça 2, p. 42-44) .
7.18. 	Portanto, verifica-se que entre a interrupção do prazo quinquenal em maio de 2004 e o próximo ato praticado no processo, qual seja, a emissão do parecer financeiro sobre a prestação de contas do convênio, em novembro de 2013, passaram-se mais de nove anos. Daí se conclui que houve paralisação do processo por mais de três anos, a configurar a prescrição intercorrente prevista na Lei 9.873/1999, art. 1º, §1º.
7.19.	Em dezembro de 2013, a Superintendente Regional Substituta autorizou a secretaria a enviar os processos à Comissão de TCE para proceder à instauração de Tomada de Contas Especial (TCE) , relativa aos recursos repassados pelo INCRA no valor de R$ 356.800,00, referente à inexecução de 81,09% das metas do convênio (peça 3, p. 3-5) . Em dezembro de 2015 o Superintendente Regional enviou os autos da TCE ao Auditor Chefe do INCRA Sede para as providências cabíveis (peça 3, p. 53) . Em maio de 2016 o Superintendente Regional notificou o Sr. Edeijavá do indeferimento de pedido constante em sua defesa administrativa (peça 4, p. 40) . Em 10 de maio de 2016 a Comissão de TCE apresentou um Relatório Complementar (peça 4, p. 82) . No âmbito da Secretaria Federal de Controle Interno, foi emitido o Relatório de Auditoria, o Certificado de Auditoria e o Parecer do Dirigente do Órgão de Controle Interno, pela irregularidade das contas, todos datados de 15 de junho de 2016 (peça 4, p. 104/109) . O Ministro de Estado atestou haver tomado conhecimento das conclusões (peça 4, p. 112) . Em 22 de agosto de 2016 o processo foi protocolado no TCU (peça 4, p. 118) . Em maio de 2017 foi realizada a citação do responsável Edeijavá Rodrigues Lira (peças 8 e 10) e, em agosto de 2018, a da Fundação Universidade de Brasília (peças 39 e 40) . Em julho de 2020, a 1ª Câmara do TCU proferiu a decisão recorrível (peça 47) .
7.20.	Ante o exame realizado, cabe reconhecer a prescrição da pretensão punitiva (que abrange a pretensão de ressarcimento) , com fundamento no art. 1º, §1º, da Lei 9.873/1999.
8. Da alegada ausência de responsabilidade e de nexo causal do Sr. Edeijavá Rodrigues Lira
8.1.	A defesa afirma que o recorrente não agiu com dolo nem culpa quanto ao convênio, por isso não há que responder pela condenação imposta. Após reproduzir o disposto no art. 45 do Estatuto da FUBRA, afirma que o recorrente não pode responder por atos da FUBRA/FGI, porquanto sempre agiu com boa-fé e responsabilidade, tendo deixado a entidade em março de 2006. Como não deu causa a nenhuma irregularidade, não há que se falar em responsabilidade mediante a condenação de ressarcimento. Nem pode uma visita in loco, por si só, gerar condenação e responsabilização. Citou os seguintes julgados (peça 82, p. 9-11) :
 (TRF-2 - AC: 399088 RJ 2002.51.01.021620-6, Relator: Desembargador Federal PAULO ESPÍRITO SANTO, Data de Julgamento: 05/11/2008, QUINTA TURMA ESPECIALIZADA, Data de Publicação: DJU - Data: 19/12/2008 - Página: 141) .
 (TJ-MG - AC: 10145120395648001 MG, Relator: Luiz Carlos Gomes da Mata, Data de Julgamento: 05/12/2013, Câmaras Cíveis / 13ª CÂMARA CÍVEL, Data de Publicação: 13/12/2013) .
8.2.	Diz que o TCU não encontra razão nos fundamentos da decisão atacada, uma vez que falta o nexo causal para responsabilizá-lo, e sem tal nexo não há que se falar em culpabilidade.
8.3.	Por fim, aduziu que (peça 82, p. 14/15) :
a) Não tivesse o recorrente prestado contas do convênio não teria a FUBRA permanecido registrada e credenciada, eis que a Lei 8.958/1994, o Decreto 5.205/2004 e as Portarias Interministeriais 2.089/1997 e 3.185/2004 são rigorosas em suas exigências, prevendo a suspensão imediata em caso de descumprimento;
b) a FUBRA sempre esteve submetida ao controle e fiscalização da UnB, do Ministério da Educação, do órgão de controle interno e do Ministério Público;
c) mesmo que não tenha condições de obter tais documentos pelo fato de ter decorrido mais de 19 anos, se presume que foram prestadas com a correta utilização e conclusão de todos os serviços previstos no Convênio, pois não teria registro e credenciamento renovado conforme legislação;
d) não há na presente Tomada de Contas Especial nenhum documento provando de maneira contundente e robusta que os serviços não foram parcialmente executados, reforçando que milita a presunção em favor do recorrente.
Análise
8.4.	Conforme a jurisprudência desta Corte de Contas, não se exige a demonstração de conduta dolosa do agente para responsabilizá-lo pela irregularidade que tenha ocasionado dano ao erário. É o que se deduz, v. g., do seguinte enunciado da jurisprudência selecionada:
A condenação em débito independe da ocorrência de conduta dolosa ou de locupletamento, bastando para tanto a constatação de conduta culposa (stricto sensu) dos responsáveis pela irregularidade que ocasionou o dano ao erário.
Acórdão 5297/2013-TCU-Primeira Câmara | Relator: JOSÉ MUCIO MONTEIRO
Publicado: Boletim de Jurisprudência nº 3 de 19/08/2013
8.5.	No presente caso, conforme apontado na instrução de mérito adotada como fundamento da decisão recorrida (peça 49) , o Incra empreendeu esforços tentando obter junto à convenente a documentação relativa ao cumprimento do objeto do convênio, mas não teve êxito (peça 1, p. 295-297) . O exame realizado por meio do Parecer Técnico final (Peça 1, p. 305-387) e do Parecer Financeiro (Peça 2, p. 6-30) apontou a insuficiência do conjunto probatório apresentado para demonstrar a execução física e financeira do objeto do convênio, indicando execução apenas de 18,91%.
8.6.	A meta do convênio era atender 1.100 educandos, porém, 208 finalizaram as atividades pedagógicas, sendo 38 na alfabetização e 170 na escolarização. Assim, a convenente executou apenas 18,91% da meta (e auferiu R$ 83.200,00 de recursos) , restando 892, ou seja, 81,09% de educandos sem atendimento.
8.7.	Segundo o referido Parecer Técnico (peça 1, p.377-382) , verificou-se haver divergência entre os dados dos relatórios finais apresentados pela Coordenadora Geral e pela Coordenadora Pedagógica do curso quanto ao número de educandos matriculados e os que permaneceram até o encerramento do curso. Assim, em 2010, foi realizado levantamento in loco a fim de quantificar o atingimento do objeto pactuado, tendo sido constatado 38 alunos no processo de alfabetização e 170 no processo de escolarização.
8.8.	No caso da alfabetização, foram visitados 23 projetos de assentamento em 13 municípios. Foram entrevistados 21 educandos e 22 educadores. As pessoas entrevistadas declararam que iniciaram o processo de alfabetização 45 educandos e permaneceram em sala de aula até o final do curso 38 educandos.
8.9.	Já no curso de escolarização (1º e 2º segmentos) , foram visitados 23 projetos de assentamento em 11 municípios. Foram entrevistados 95 educandos e 29 educadores. As pessoas entrevistadas declararam que iniciaram o processo de escolarização 185 educandos e permaneceram em sala de aula até o final do curso 170 educandos.
8.10.	Assim, de acordo com as declarações assinadas pelos educandos e pelos educadores, frequentaram as aulas até o encerramento das atividades educativas do projeto aproximadamente 208 educandos integrados nos cursos de alfabetização e escolarização - 1º e 2º Segmento. Desses, foram entrevistados 116 desses educandos.
8.11.	Daí porque foi proposto rejeitar as despesas no valor de R$ 368.937,15, sendo R$ 356.800,00 correspondente a 81,09% do montante repassado e R$ 12.137,15 referente aos rendimentos de aplicação financeira, conforme o Parecer Financeiro à peça 2, p. 6-30.
8.12.	Quanto à responsabilização pessoal do gestor, o fundamento reside no seu dever de comprovar a escorreita aplicação dos recursos públicos disponibilizados a sua gestão. Dever expresso no art. 70, parágrafo único, da Constituição, no art. 93 do Decreto-Lei 200/1967 e ainda no art. 66 do Decreto 93.872/1986.
8.13.	Neste caso, ao assinar o convênio, o ora recorrente assumiu o ônus de observar as disposições nele contidas, devendo demonstrar a correta aplicação dos recursos públicos sob a sua gestão. Visto que não o fez, a despeito de várias oportunidades que lhe foram facultadas, coube a este Tribunal julgar suas contas irregulares e imputar-lhe o débito apurado.
8.14.	Portanto, ante o exame realizado, propõe-se rejeitar o argumento apresentado neste ponto.
CONCLUSÃO
9.	Da análise de mérito do presente recurso, conclui-se que:
a) não ocorreu a decadência prevista no art. 54 da Lei 9.784/1999 (item 5) ;
b) não procede a alegação de ilegitimidade passiva do recorrente (item 6) ;
c) ocorreu a prescrição da pretensão punitiva (que abrange a pretensão reparatória) , visto que no lapso entre maio de 2004 e novembro de 2013, o processo ficou paralisado, sem qualquer decisão ou despacho, assim permanecendo por mais de nove anos, a configurar a chamada "prescrição intercorrente" de que trata o art. 1º, §1º, da Lei 9.873/1999  (itens 7.14 a 7.18) ; e
d) a alegada ausência de responsabilidade do gestor ora recorrente não procede (item 8) .
9.1.	Portanto, cabe reconhecer a prescrição da pretensão punitiva e prover o recurso.
PROPOSTA DE ENCAMINHAMENTO
10.	Ante o exposto, submete-se os autos à consideração superior, propondo, com base nos artigos 32, inciso I, e 33 da Lei 8.443/1992, conhecer do recurso e, no mérito, dar-lhe provimento para:
a) reconhecer a prescrição da pretensão punitiva objeto da presente tomada de contas especial, com fundamento no art. 1º, § 1º, da Lei 9.873/1999, em consonância com o entendimento do Supremo Tribunal Federal firmado na decisão do RE 636.886/AL;
b) tornar sem efeito o Acórdão 7300/2020-TCU-Primeira Câmara; 
c) arquivar as presentes contas especiais sem julgamento do mérito; e
d) informar o recorrente e demais interessados do acórdão a ser proferido, destacando que o relatório e o voto que o fundamentam podem ser acessados por meio do endereço eletrônico www.tcu.gov.br/acordaos.
2.	O representante do Ministério Público junto ao Tribunal (MPTCU) que atuou no feito, Procurador Sérgio Ricardo Costa Caribé, manifestou-se de acordo com a proposta da unidade técnica quanto ao arquivamento do presente processo, sem julgamento do mérito (peça 104) :
Trata-se de recurso de reconsideração interposto por Edeijavá Rodrigues Lira (peça 82) , contra o Acórdão 7300/2020-TCU-Primeira Câmara (peça 47) .	
Por meio da deliberação recorrida, o TCU analisou tomada de contas especial (TCE) instaurada pelo Instituto de Colonização e Reforma Agrária (Incra) em razão da inexecução parcial do objeto do Convênio CRT/DE/08.000/2001 (Siafi 430.315) , firmado com a Fundação Universitária de Brasília (Fubra - posteriormente denominada Fundação de Gestão e Inovação - FGI) (peça 1, p. 139-153) . O recorrente teve as contas julgadas irregulares e foi condenado em débito solidariamente à Fundação Universidade de Brasília (FUB) , na condição de sucessora da extinta Fubra/FGI (peça 47) .
O recurso interposto foi conhecido por meio do despacho de peça 87. A Secretaria de Recursos (Serur) , embora afastando as alegações de ilegitimidade passiva e regularidade da execução, propôs dar provimento ao recurso, reconhecendo a prescrição da pretensão punitiva  e ressarcitória com base na Lei 9.873/1999 e tornando sem efeito o Acórdão 7300/2020-TCU-Primeira Câmara (peças 101-103) .
Conforme se verifica nos elementos constantes dos autos, as irregularidades que ensejaram a instauração desta TCE ocorreram entre os anos de 2001 e 2003. Examinam-se, portanto, irregularidades cometidas há mais de dez anos, o que justifica, em meu sentir, que se  apure a incidência da prescrição da pretensão de ressarcimento aos cofres públicos, sobretudo em face da evolução da jurisprudência do Supremo Tribunal Federal (STF) a respeito da matéria.
Registro que, em diversas oportunidades, ao promover minuciosa e detida análise do tema, defendi que a prescrição da pretensão de ressarcimento ao erário deve seguir as regras estabelecidas no Código Civil atualmente vigente. Cito, como exemplo, os pareceres emitidos nos autos do TC Processo 000.012/2020-3, da relatoria do Ministro Vital do Rêgo; do TC Processo 036.485/2019-5, da relatoria do Ministro-Substituto Marcos Bemquerer Costa; do TC Processo 020.232/2017-9, da relatoria do Ministro-Substituto Weder de Oliveira; do TC Processo 031.091/2013-0, da relatoria do Ministro Benjamin Zymler; do TC  Processo 004.030/2017-6, da relatoria do Ministro-Substituto André de Carvalho; do TC Processo 029.107/2019-9, da relatoria do Ministro Raimundo Carreiro; do TC  Processo 006.359/2019-1, da relatoria do Ministro Augusto Nardes; do TC Processo 017.162/2007-1, da relatoria do Ministro Aroldo Cedraz; do TC Processo 035.278/2015-3, da relatoria do Ministro-Substituto Augusto Sherman Cavalcanti; do TC Processo 000.071/2020-0, da relatoria do Ministro Jorge Oliveira; do TC Processo 027.487/2017-2, da relatoria do Ministro Walton Alencar Rodrigues; e do TC Processo 018.978/2012-6, da relatoria do Ministro Bruno Dantas.
Nos pareceres lançados nos referidos processos, sustentei que, em razão de seu caráter genérico e da ausência de normas específicas que disciplinassem o assunto, o art. 205 do Código Civil - que constitui a regra geral de prescrição - deveria incidir, a priori, em todas as situações para as quais a lei não tivesse estabelecido prazo inferior. As normas de direito civil, notadamente as insertas na parte geral do Código Civil, por sua abrangência e estofo em sólidos princípios de direito, devem orientar a aplicação do Direito em todos os ramos, quando não conflitantes com matérias especificamente reguladas. Assim, na inexistência de norma específica para a hipótese, entendo que devam incidir as regras da Lei 10.406/2002.
Compreendo, ademais, que a regra do art. 205 do Código Civil, conquanto inespecífica, é perfeitamente compatível com as normas que, desde muito, regem o procedimento de controle externo. E, neste passo, para que não se afronte a harmonia e o caráter sistêmico de suas normas, o Código Civil também pode e deve servir de parâmetro para o regramento de outras questões, como, por exemplo, e no que couber: as causas de suspensão previstas nos arts. 198 e 200; as causas interruptivas do art. 202, incisos I e VI; o recomeço da contagem do prazo estabelecido no art. 202, parágrafo único; a prescrição intercorrente prevista no art. 202, parágrafo único; os efeitos da interrupção efetuada contra devedor solidário, ex vi do art. 204, § 1º, in fine; o prazo geral de dez anos previsto no art. 205; e o dever de guarda de documentos de que trata o art. 1.194.
Ciente de que a egrégia Corte de Contas da União continua a adotar a tese da imprescritibilidade da pretensão de ressarcimento (v.g. Acórdão 5236/2020-TCU-Plenário, 11.839/2020-TCU-2ª Câmara, 18/2021-TCU-1ª Câmara e 120/2021-TCU-Plenário) , peço vênias para ratificar  o posicionamento externado nos pareceres acima referenciados, de que o exame da ocorrência da prescrição da pretensão de ressarcimento aos cofres públicos - instrumentalizada nos processos de contas que tramitam no TCU - deve ter como parâmetro o prazo geral de prescrição indicado no art. 205 da Lei 10.406/2002, contado a partir da data de ocorrência da irregularidade que deu origem ao débito, em consonância com o art. 189 da mesma lei.
Isso posto, passo ao exame da ocorrência da prescrição da pretensão de ressarcimento no caso concreto. Considerando que as regras aplicáveis à prescrição da pretensão punitiva, nos termos do Acórdão 1441/2016-TCU-Plenário, são as mesmas que ora proponho para a análise da prescrição da pretensão de ressarcimento ao erário; considerando que, in casu, as irregularidades que ensejaram a aplicação de sanção são as mesmas que deram causa à condenação em débito, assim como são as mesmas as causas interruptivas e demais variáveis; entendo cabível a análise em conjunto da ocorrência da prescrição para ambas pretensões.
Tendo tais balizas como parâmetro para o exame da matéria, concluo pela consumação da prescrição da pretensão de ressarcimento ao erário neste processo. As irregularidades que ensejaram o débito ocorreram em 24/10/2003 (prazo limite para prestação de contas - peça 1, p. 147 e 199) . Assim, o prazo prescricional de dez anos se verificou antes da expedição do ato que autorizou a citação dos responsáveis - qual seja, o pronunciamento do titular da Secex-TCE -, expedido em 6/4/2017 (peça 7) .
Por conseguinte, nos termos do art. 212 do RI/TCU, as presentes contas devem ser arquivadas, sem julgamento de mérito.
Admitindo que o Tribunal não acolha a tese de prescrição por mim apresentada, em atenção ao parágrafo 2º do art. 62 do RI/TCU, quanto ao mérito, entendo que o recorrente não trouxe aos autos evidências que permitam afastar o débito que lhe foi imputado.
Como se observa a partir do voto condutor do acórdão recorrido (peça 48) , o débito apurado nesta TCE decorreu da não comprovação da integral execução física do objeto. A meta pactuada previa o atendimento de 1.110 educandos. No entanto, inspeção realizada pelo concedente constatou o atendimento de apenas 208 educandos. Embora conteste esse levantamento, o ex-gestor da Fubra não apresentou em seu recurso novos documentos que pudessem comprovar a regular execução e elidir a irregularidade que motivou sua citação.
O Sr. Edeijavá Rodrigues Lira, na condição de Diretor Presidente da Fubra entre 21/2/2001 e 30/2/2006 (peça 4, p. 72) , além de signatário da avença, foi o responsável legal pela gestão do Convênio CRT/DE/08.000/2001 durante toda sua vigência. Não merecem prosperar, portanto, suas alegações de ilegitimidade passiva.
Cumpre relembrar que, conforme dispõe o art. 70, parágrafo único, da Constituição Federal, compete ao gestor prestar contas da integralidade das verbas federais recebidas, cabendo-lhe o ônus da prova quanto à boa e regular aplicação desses recursos. Tal entendimento está consolidado nesta Corte de Contas, conforme se verifica nos Acórdão 1577/2014-TCU-Segunda Câmara, 6.716/2015-TCU-1ª Câmara, 9.254/2015-TCU-2ª Câmara, 9.820/2015-TCU-2ª Câmara e 659/2016-TCU-2a Câmara.
Assim, considerando-se tão somente a comprovação da execução física do objeto, seria apropriada a manutenção do acórdão recorrido. Não obstante, conforme explanação contida ao longo deste parecer, entendo que restou consumada a prescrição das pretensões punitiva e de ressarcimento aos cofres públicos, o que deve ensejar o arquivamento dos autos com fulcro no art. 212 do Regimento Interno do TCU (RI/TCU) . 
Diante do exposto, este membro do Ministério Público de Contas junto ao TCU manifesta-se no sentido de que seja arquivado o presente processo, sem julgamento do mérito, nos termos do art. 212 do Regimento Interno do TCU (RI/TCU) .
É o relatório.

Danielle Salviano Barbosa (712.629.381-04), Luiz Antonio Muller Marques (OAB/DF 2358-A), Jose Luis Wagner (OAB/DF 17.183), Melillo Dinis do Nascimento (OAB/DF 13.096), Gladys Terezinha Reis do Nascimento (OAB/DF 13.022) e outros.

Procurador Sergio Ricardo Costa Caribé.

TOMADA DE CONTAS ESPECIAL. CONVÊNIO. INEXECUÇÃO PARCIAL. SUCESSÃO DA ENTIDADE CONVENENTE. CITAÇÃO SOLIDÁRIA. DÉBITO. CONTAS IRREGULARES. RECURSO DE RECONSIDERAÇÃO. CONHECIMENTO. RAZÕES INSUFICIENTES PARA ALTERAR O MÉRITO DO ACÓRDÃO RECORRIDO. NÃO PROVIMENTO. NOTIFICAÇÕES.

TOMADA DE CONTAS ESPECIAL (TCE)

Secretaria de Recursos (Serur).

Por meio do Acórdão 7300/2020-TCU-Primeira Câmara, o Sr. Edeijavá Rodrigues Lira, exdiretor da Fundação Universitária de Brasília (Fubra) , teve suas contas julgadas irregulares, com fundamento nos arts. 1º, inciso I, e 16, inciso III, alínea "c", da Lei 8.443/1992, e foi condenado ao ressarcimento do débito apurado, solidariamente à Fundação Universidade de Brasília (FUB) , na condição de sucessora da extinta Fubra/FG, em razão da inexecução parcial do objeto do Convênio CRT/DE/08.000/2001 (Siafi 430.315) , celebrado com o Instituto Nacional de Colonização e Reforma Agrária (Incra) . 
Tal inexecução decorreu da ausência de comprovação de alunos certificados, visto que a meta pactuada no plano de trabalho era atender 1.100 educandos, mas, diante de visita in loco, apurouse que apenas 208 educandos finalizaram as atividades pedagógicas, dos quais 38 na alfabetização e 170 na escolarização, daí o dano apurado de R$ 356.800,00, equivalente a 81,09% dos recursos repassados.
Neste momento, o responsável intervém com recurso de reconsideração (peça 82) contra a deliberação condenatória, com os seguintes argumentos: teria ocorrido o instituto da decadência no âmbito desta TCE; sua ilegitimidade passiva, com consequente inexistência de responsabilidade e de nexo causal; e a prescrição da pretensão punitiva.
A Secretaria de Recursos, apesar de ter afastado as alegações de ilegitimidade passiva,  regularidade da execução da avença e ausência de nexo de causa para responsabilizar o ex-diretor da Fubra, concluiu pela prescrição da pretensão punitiva e ressarcitória com base na Lei 9.873/1999, com proposta de dar provimento ao presente recurso e tornar sem efeito o acórdão recorrido (peças 101-103) , com o consequente arquivamento das presentes contas.
O Ministério Público de Contas (peça 104) manifestou-se pela consumação da prescrição da pretensão de ressarcimento ao erário, com arquivamento do processo sem julgamento do mérito, nos termos do art. 212 do Regimento Interno do TCU (RI/TCU) . No tocante ao mérito, registrou que "considerando-se tão somente a comprovação da execução física do objeto, seria apropriada a manutenção do acórdão recorrido". 
Feita esta breve introdução, ratifico a admissibilidade deste recurso de reconsideração, por restarem atendidos os requisitos dos arts. 32, inciso I, e 33, da Lei 8.443/92, c/c o art. 285, caput, do RI/TCU, consoante despacho proferido à peça 87.
No voto que acompanha a deliberação recorrida, a análise empreendida esclareceu a responsabilização do recorrente: o Sr. Edeijavá Rodrigues Lira foi o signatário da avença e ocupou o cargo de diretor-presidente da FGI/Fubra no período de 21/2/2001 a 30/3/2006 (peça 4, p. 72) , período que abrangeu, em sua totalidade, as transferências de recursos entre 27/3/2002 e 2/10/2002, conforme ordens bancárias para a conta da entidade (peça 4, p. 102) . Mesmo após as prorrogações na vigência do convênio - até 25/8/2003 -, constata-se que a avença foi integralmente executada durante o período de sua gestão à frente da presidência da Fundação. 
Assim, ao assinar o convênio em questão, o Sr. Edeijavá Rodigues Lira assumiu a responsabilidade pessoal pela observância das disposições do ajuste, incluindo o ônus de comprovar a boa e correta aplicação dos recursos públicos utilizados sob sua gestão, por força do que dispõe o artigo 70, parágrafo único, da Constituição Federal, bem assim o artigo 93 do Decreto-Lei 200/1967 c/c o artigo 66 do Decreto 93.872/1986.
Nos termos da Súmula-TCU 286, os administradores de pessoa jurídica de direito privado destinatária de transferências voluntárias de recursos federais feitas com vistas à consecução de uma finalidade pública respondem solidariamente com a pessoa jurídica pelos danos causados ao erário na aplicação desses recursos.
Nas palavras do representante do Parquet especializado, consoante transcrito no relatório precedente:
Cumpre relembrar que, conforme dispõe o art. 70, parágrafo único, da Constituição Federal, compete ao gestor prestar contas da integralidade das verbas federais recebidas, cabendo-lhe o ônus da prova quanto à boa e regular aplicação desses recursos. Tal entendimento está consolidado nesta Corte de Contas, conforme se verifica nos Acórdão 1577/2014-TCU-Segunda Câmara, 6.716/2015-TCU-1ª Câmara, 9.254/2015-TCU-2ª Câmara, 9.820/2015-TCU-2ª Câmara e 659/2016-TCU-2a Câmara. 
Nesta fase recursal, o responsável não apresentou novos documentos ou elementos com o condão de descaracterizar sua responsabilidade. 
A prescrição da pretensão punitiva foi previamente reconhecida no Acórdão 7300/2020-TCU-Primeira Câmara, objeto deste recurso, consoante critério estabelecido do Acórdão 1441/2016-TCU-Plenário, uma vez que, entre o prazo final para apresentar a prestação de contas, 24/10/2003 (peça 1, 199-200 e 147) e a data do ato que determinou a citação, 6/4/2017 (peça 7) , passaram-se mais de dez anos.
No tocante à prescrição da pretensão de ressarcimento ao erário, ressalto que continuo a seguir a jurisprudência unânime nesta Corte de Contas, sedimentada na Súmula-TCU 282, segundo a qual é imprescritível a pretensão de ressarcimento por parte da União, tese que continua abraçada nas recentes decisões deste Tribunal, a exemplo dos Acórdão 554/2022-TCU-Plenário, 1.364/2022, 1.301/2022, 1.276/2022, 993/2022, 991/2022, 985/2022, da 1ª Câmara.
Em outras palavras, nos termos da jurisprudência pacífica desta Corte e do Enunciado 282 da Súmula de Jurisprudência do TCU, "as ações de ressarcimento movidas pelo Estado contra os agentes causadores de danos ao Erário são imprescritíveis."
	Feitas essas considerações, nego provimento aos recursos, e voto para que seja adotada a minuta de acórdão que trago à consideração deste Colegiado.
TCU, Sala das Sessões, em 12 de abril de 2022.
Ministro VITAL DO RÊGO 
Relator